臺灣宜蘭地方法院民事裁定
110年度消債更字第17號
債  務  人  林吟芳  

代  理  人  林育鴻律師（法扶律師）
債  權  人  中國信託商業銀行股份有限公司


法定代理人  利明献  
債  權  人  國泰世華商業銀行股份有限公司

法定代理人  郭明鑑  
債  權  人  花旗（台灣）商業銀行股份有限公司


法定代理人  莫兆鴻  
上列當事人因消費者債務清理事件聲請更生，本院裁定如下： 
    主  文
聲請人林吟芳自民國(下同)110年12月9日下午4時起開始更生程
序。
命司法事務官進行本件更生程序。
    理  由
一、按債務人不能清償債務或有不能清償之虞者，得依本條例所
    定更生或清算程序，清理其債務；債務人無擔保或無優先權
    之本金及利息債務總額未逾新臺幣（下同）1,200萬元者，
    於法院裁定開始清算程序或宣告破產前，得向法院聲請更生
    ；債務人對於金融機構負債務者，在聲請更生或清算前，應
    向最大債權金融機構請求協商債務清償方案，或向其住、居
    所地之法院或鄉、鎮、市、區調解委員會聲請債務清理之調
    解；自債務人提出協商請求之翌日起逾30日不開始協商，或
    自開始協商之翌日起逾90日協商不成立，債務人得逕向法院
    聲請更生或清算，消費者債務清理條例（下稱消債條例）第
    3條、第42條第1項、第151條第1項及第153條分別定有明文
    。揆諸消債條例之立法目的，乃在於使陷於經濟上困境之消
    費者，得分別情形利用更生或清算程序清理債務，藉以妥適
    調整債務人與債權人及其他利害關係人之權利義務關係，保
    障債權人之公平受償，並謀求消費者經濟生活之更生機會，
    從而健全社會經濟發展（消債條例第1條參照）。準此，債
    務人若有不能清償債務或有不能清償債務之虞，且客觀上並
    無濫用更生或清算程序之情事，自應使其藉由消債條例所定
    程序以清理債務。次按法院開始更生程序之裁定，應載明其
    年、月、日、時，並即時發生效力；法院開始更生或清算程
    序後，得命司法事務官進行更生或清算程序，必要時得選任
    律師、會計師或其他適當之自然人或法人1人為監督人或管
    理人，消債條例第45條第1項、第16條第1項亦有明定。
二、本件聲請意旨略以：伊因積欠無擔保債務達新臺幣（下同）
    50萬3,153元無力清償，經向本院聲請債務清理之調解不成
    立，而伊所負包含利息、違約金在內之無擔保或無優先權債
    務總額未逾1,200萬元，復未經法院裁定開始清算程序或宣
    告破產，爰聲請更生等語。
三、經查：
  ㈠聲請人前因有不能清償債務之情事，於110年5月間就其債務
    與最大債權銀行中國信託銀行股份有限公司（下稱中國信託
    銀行）前置協商，惟因聲請人對債權人提出之還款方案表示
    無力清償，致調解不成立等情，有本院調解不成立證明書附
    卷可稽（見本院卷第16頁），堪可認定。是以，聲請人於踐
    行向債權人進行前置調解而不成立之程序後，向本院提出更
    生之聲請，於程序上即無不合之處。因此，本院即應綜合聲
    請人目前全部收支及財產狀況，評估是否已達不能維持最低
    基本生活條件，而有「不能清償債務或有不能清償之虞」之
    情形。
  ㈡聲請人之平均每月收入及財產狀況：
    聲請人主張其自105年起任職於宜蘭縣文化局擔任臨時人員
    ，至109年10月間因頸椎腫瘤開刀，遂改為以時計酬之臨時
    人員，其於108年5月至110年2月任職於文化局之各月薪資分
    別如下列計算式所載等情，有勞保局被保險人投保資料表（
    明細）（見本院卷第62頁背面）、中華郵政存簿儲金簿影本
    在卷可參（見本院卷第64頁至第73頁）。是聲請人自聲請前
    2年內即自108年5月起至110年5月止之可處分所得，應以52
    萬7,911元計算【計算式:2萬1,942元＋179元＋2萬1,942元＋2
    萬1,942元＋2萬1,942元＋2萬1,942元＋660元＋600元＋2萬1,942
    元＋2萬1,942元＋2萬1,942元＋492元＋674元＋2萬1,371元＋3萬4
    ,650元＋2萬1,861元＋2萬2,606元＋2萬2,606元＋256元＋2萬2,6
    06元＋2萬2,606元＋2萬2,606元＋1萬5,069元＋1萬8,383元＋2萬
    2,606元＋1萬1,376元＋1萬3,904元＋1萬3,904元＋1萬4,720元＋
    1萬2,800元＋1萬7,920元＋1萬7,920元＝52萬7,911元】。復酌
    以聲請人為78年次生，有戶籍謄本附卷足佐（見本院卷第53
    頁），現年約31歲，應仍有藉工作而籌措所得收入之經濟能
    力。則依聲請人前揭自陳之收入情形，堪認其自提起本件聲
    請時起前二年內之平均月收入為2萬1,996元（計算式：52萬
    7,911元÷24個月，元以下四捨五入），爰以此作為核算聲請
    人現在償債能力之基礎。
  ㈢聲請人支出狀況：
  ⒈聲請人未陳報其自身每月必要生活支出明細及憑據。惟按債
    務人必要生活費用，以最近一年衛生福利部或直轄市政府所
    公告當地區每人每月最低生活費1.2倍定之，消債條例第64
    條之2第1項定有明文。參酌行政院衛生福利部公告之臺灣省
    110年度每人每月最低生活費用為1萬3,288元，此有衛生福
    利部公告1紙附卷可參，爰以臺灣省110年度每人每月最低生
    活費用之1.2倍即1萬5,946元作為聲請人每月自身必要支出
    之生活費用。至於聲請人以目前須就頸椎開刀之疾患繼續復
    健與回診而需支出較高之生活費用，然查，經本院函查國立
    臺灣大學醫學院附設醫院關於聲請人於聲請更生(110年6月)
    之後因頸椎疾病就診而支出之醫療費用，僅有於110年8月30
    日門診而支出掛號費100元，此有上述醫院110年11月24日校
    附醫秘字第1100905621號函可憑，是關於聲請人之每月必要
    生活費用，並無證據足以證明確有支出較高費用之需求與必
    要，故當仍應適用消債條例第64條之2第1項規定。
　⒉聲請人主張其每月需支出母親扶養費3,500元部分：按受扶養
    權利者，以不能維持生活而無謀生能力者為限；前項無謀生
    能力之限制，於直系血親尊親屬，不適用之，民法第1117條
    定有明文。是直系血親尊親屬，如能以自己財產維持生活者
    ，自無受扶養之權利；易言之，直系血親尊親屬受扶養之權
    利，仍應受「不能維持生活」之限制（最高法院62年度第2
    次民庭庭推總會議決議（四）參照）。本院審酌聲請人母親
    為75歲，此有戶籍謄本在卷可參（見本院卷第53頁），堪認
    已無工作能力，又依聲請人所提其母親之108、109年度綜合
    所得稅各類所得資料清單、全國財產稅總歸戶財產查詢清單
    所示（見本院卷第55頁至第57頁），其母名下無所得、無財
    產，堪認不能以自己財產維持生活，而有受聲請人扶養之必
    要。又聲請人未陳報其母每月必要生活支出明細及憑據，本
    院爰依消債條例第64條之2規定參酌行政院衛生福利部公告
    之臺灣省110年度每人每月最低生活費用之1.2倍，扣除國民
    年金老年年金每月4,128元、慈濟補助3,000元計算（見本院
    卷第71頁至第73頁），聲請人負擔其母親扶養費總計每月應
    不逾8,818元【計算式：1萬5,946元－4,128元－3,000元＝8,81
    8元】，是聲請人上開主張未逾此範圍之金額，應予准許。
  ⒊從而，以聲請人平均每月2萬1,996元之收入扣除每月自身必
    要生活費用及前開扶養費後，雖有餘額【計算式：21,996元
    －15,946元－3,500元＝2,550元】，但與其積欠債務總額比例
    仍相差懸殊。又聲請人名下除國泰人壽新呵護久久失能照護
    終身保險（保單號碼0000000000，保單解約金5,860元）外
    ，並無其他可供清償債務之財產，此有聲請人之108、109年
    度綜合所得稅各類所得資料清單（見本院卷第58頁至第59頁
    ）、全國財產稅總歸戶財產查詢清單（見本院卷第60頁）、
    國泰人壽保險股份有限公司解約試算表等件附卷可參。堪認
    聲請人之經濟狀況已有不能清償債務之虞，而有藉助更生制
    度調整其與債權人間之權利義務關係而重建其經濟生活之必
    要，自應許聲請人得藉由更生程序清理債務。
四、綜上所述，聲請人為一般消費者，其所負無擔保或無優先權
    之債務總額未逾1,200萬元，且未經法院裁定開始清算程序
    或宣告破產，又依其全部收支及財產狀況，認有不能清償債
    務之虞，而有藉助更生制度調整其與債權人間之權利義務關
    係而重建其經濟生活之必要。此外，復查無聲請人有消債條
    例第6條第3項、第8條或第46條各款所定應駁回更生聲請之
    事由存在，則聲請人聲請更生，為有理由，應予准許。又聲
    請人本件更生聲請既經准許，揆諸首揭規定，自應於裁定開
    始更生程序後，命司法事務官進行本件更生程序。
五、另聲請人於更生程序開始後，應另提出足以為債權人會議可
    決或經法院認為公允之更生方案以供採擇，俾免更生程序進
    行至依消債條例第61條規定應行清算之程度。又司法事務官
    於進行更生程序、協助債務人提出更生方案時，應注意更生
    方案需酌留債務人生活上應變所需費用，並依社會常情衡量
    債務人之償債能力及債權人間之公平受償，依此協助債務人
    擬定堪認盡力清償之更生方案，始符合消債條例重建債務人
    經濟生活之立法目的，附此敘明。
六、依消費者債務清理條例第11條第1項、第45條第1項、第16條
    第1項，裁定如主文。
中　　華　　民　　國　　110 　年　　12　　月　　9 　　日
                    民事庭  法　官  蔡仁昭　
以上正本係照原本作成。
本裁定不得抗告。
中　　華　　民　　國　　110 　年　　12　　月　　9 　　日
                            書記官　劉婉玉